臺灣基隆地方法院民事判決　　　　　　　94年度重訴字第54號
原　　　告　丙○○
法定代理人　丁○○
訴訟代理人　郭明松律師
被　　　告　安隆汽車貨運股份有限公司
法定代理人　戊○○
被　　　告　永竟通運有限公司
法定代理人　己○○
上二人共同
訴訟代理人　乙○○
被　　　告　甲○○
上列當事人間損害賠償事件，本院於民國96年3月20日言詞辯論
終結，判決如下：
    主  文
原告之訴及假執行之聲請均駁回。
訴訟費用由原告負擔。
    事實及理由
一、按訴狀送達後，原告不得將原訴變更或追加他訴。但有下列
    各款情形之一者，不在此限：一、被告同意者。二、請求之
    基礎事實同一者。三、擴張或減縮應受判決事項之聲明者。
    四、因情事變更而以他項聲明代最初之聲明者。五、該訴訟
    標的對於數人必須合一確定時，追加其原非當事人之人為
    當事人者。六、訴訟進行中，於某法律關係之成立與否有爭
    執，而其裁判應以該法律關係為據，並求對於被告確定其法
    律關係之判決者。七、不甚礙被告之防禦及訴訟之終結者。
    被告於訴之變更或追加無異議，而為本案之言詞辯論者，視
    為同意變更或追加。民事訴訟法第255條第1、2項定有明文
    。經查，本件原告原起訴請求被告安隆汽車貨運股份有限公
    司（下稱「安隆公司」，法定代理人戊○○）及甲○○應連
    帶給付原告新臺幣（下同）8,000,000元，及自起訴狀繕本
    送達之翌日起至清償日止，按年息5%計算之利息，並表明日
    後補充給付聲明。惟原告於95年4月21日言詞辯論期日以言
    詞及具狀追加永竟通運有限公司（下稱「永竟公司」，法定
    代理人己○○）為被告，請求被告安隆公司、永竟公司及甲
    ○○應連帶給付原告8,000,000元，及自起訴狀繕本送達之
    翌日起至清償日止，按年息5%計算之利息，並表明日後補充
    給付聲明。追加被告永竟公司於訴之追加無異議，而為本案
    之言詞辯論，且其請求之基礎事實同一，本件原告所為訴之
    追加，於法並無不合，自應准許，合先敘明。
二、本件原告主張：被告甲○○為被告安隆公司及永竟公司所僱
    用之營業大貨車司機。被告甲○○於92年4月1日上午9時許
    ，為執行上開公司業務，駕駛車牌號碼209-GC號營業大貨車
    沿基隆市○○路由八堵往碇內方向行駛，行經興隆路口時，
    竟違反號誌，且未過中心線即占用來車道逕行左轉興隆路，
    ，適有原告丙○○騎乘車牌號碼LDO-537號重型機車由源遠
    路往八堵方向直行經過該路口，因反應不及，而與被告甲○
    ○所駕駛之前開大貨車發生碰撞，致原告受有兩側額葉腦內
    出血、蜘蛛膜下腔出血、右側篩竇破裂及右耳斯裂傷等傷害
    ，並因而導致意識及認知功能障礙、右側肢體無力、需輪椅
    協助移位、無法自行進食、大小便無法自行表達及處理，且
    已達心神喪失、無法獨立生活及處理日常事務之程度，業經
    本院宣告為禁置產人。被告甲○○並於肇事後擅自移動肇事
    之營業大貨車，顯見其企圖卸責掩飾犯行。爰依民法第184
    條、第188條之規定，請求被告應連帶給付原告8,000,000元
    （包括喪失勞動能力之損害10,495,087元、看護費
    8,700,427 元、醫療費14,447元、慰撫金3,000,000元，總
    計22,209,961元，僅表明最低金額8,000,000元，其餘容後
    補充聲明）等語。並聲明：（一）被告應連帶給付原告
    8,000, 000元，及自起訴狀繕本送達之翌日起至清償日止，
    按年息5%計算之利息。（二）願供擔保請准宣告假執行。
三、被告安隆公司、永竟公司及甲○○則共同以：被告甲○○乃
    綠燈左轉，並無違反號誌管制，且當時被告甲○○已駕車過
    中心線，並無未達中心線左轉之過失。況被告甲○○肇事後
    將車子移走乙情，亦不能證明被告甲○○有闖紅燈等過失。
    原告既未能舉證證明被告有何過失，被告即無連帶負損害賠
    償責任之理。被告安隆公司及甲○○另以：被告安隆公司並
    無僱用被告甲○○，被告甲○○乃為被告永竟公司之員工，
    因而被告安隆公司無負連帶賠償責任之關係，且原告之侵權
    行為損害賠償請求權已罹法定之2年請求權時效等語，資為
    抗辯。被告並均聲明：請求駁回原告之訴及其假執行之聲請
    。其中被告安隆公司另聲明：如受不利判決，願供擔保請准
    免為假執行。
四、得心證之理由：
(一)按消滅時效，自請求權可行使時起算；消滅時效，因請求、
    而中斷；時效因請求而中斷者，若於請求後六個月內不起訴
    ，視為不中斷；因侵權行為所生之損害賠償請求權，自請求
    權人知有損害及賠償義務人時起，二年間不行使而消滅，自
    有侵權行為時起，逾十年者亦同，民法第128條前段、第129
    條第1項第1款、第130條及第197條第1項分別定有明文。被
    告抗辯本件車禍事故係發生於92年4月1日，原告及其法定代
    理人於案發當時即知有損害發生及被告等人之可能賠償義務
    人，卻遲至94年9月19日始起訴請求損害賠償，顯已逾2 年
    請求權時效。經查，本件原告於94年3月22日先以存證信函
    催告並請求被告安隆公司及甲○○應連帶賠償原告所受損害
    ，嗣於請求後6個月內之94年9月19日提起本件訴訟等情，有
    原告提出之存證信函及民事起訴狀各1份附卷可參，依據前
    開規定，原告之損害賠償請求權尚未罹於消滅時效，被告為
    消滅時效之抗辯，自不成立，先予敘明。
(二)查本件原告丙○○於上開時、地，騎乘車牌號碼LDO-537號
    重型機車與被告甲○○所駕駛車牌號碼209-GC號營業大貨車
    發生碰撞，致原告受有前開傷害等情，為兩造所不爭，並有
    原告之診斷證明書在卷可參，堪信其為真實。是本件應審究
    者為被告甲○○就系爭車禍之發生是否有過失而應負侵權行
    為損害賠償責任，及被告安隆公司、永竟公司是否因此須負
    僱用人之連帶賠償責任？
(三)按民法第184條第1項前項規定侵權行為以故意或過失不法侵
    害他人之權利為成立要件，故主張對造應負侵權行為責任者
    ，應就對造之有故意或過失負舉證責任，如係原告主張權利
    者，應先由原告負舉證責任，若原告先不能舉證，以證實自
    己之主張為真實，則被告就其抗辯事實，即令不能舉證，或
    其所舉證據，尚有疵累，亦應駁回原告之請求。（最高法院
    58年臺上字第1421號判例、95年度臺上字第2864號判決意旨
    參照）。次按汽車行駛至交岔路口，其轉彎應遵守燈光號誌
    ；左轉彎時，應行至交岔路口中心處左轉，並不得占用來車
    道搶先左轉；且轉彎車應讓直行車先行。道路交通安全規則
    第102條第1項第1款、第5款及第7款分別訂有明文。本件原
    告主張被告甲○○違反號誌，且未過中心線即佔用來車道逕
    行左轉興隆路，不讓原告之直行車先行，致原告因反應不及
    ，而與被告甲○○所駕駛之營業大貨車發生碰撞，為有過失
    ，應負侵權行為損害賠償責任云云，為被告所否認。則本件
    被告有無上開違規左轉情事，攸關被告是否應負侵權行為損
    害賠償責任，自應由原告負舉證之責。
(四)經查，原告主張被告甲○○具有違反交通號誌闖紅燈之過失
    ，並未舉出任何證據足以證明。反觀本件肇事責任，前經台
    灣基隆地方法院檢察署檢察官送臺灣省基宜區車輛事故鑑定
    委員會及臺灣省汽車肇事覆議委員會鑑定肇事原因，上開二
    委員會均以事涉號誌問題，分別於92年6月11日以基宜鑑字
    第920262號函、於92年8月14日以府覆議字第9210776號函覆
    稱「未便遽作鑑定」及「無法覆議」等語（參見臺灣基隆地
    方法院檢察署92年偵字第1309號卷第39-40頁、第52頁）。
    嗣該案承辦檢察官又將本件送請中央警察大學鑑定，經該大
    學鑑識科學研究委員會於93年10月15日至94年8月27日，進
    行肇事重建，先進行事故現場重建，就現場交岔角度及相關
    數據，繪比例圖，次建立雙方車行軌跡推定，再就二車在碰
    撞過程中所遺留之刮擦痕跡特徵，並衡酌現場路況及肇事後
    跡證，認機車速度應在40公里以上，被告甲○○所稱轉彎車
    時速約10至20公里為可信，又比對出二車碰撞時之角度及碰
    撞型態，復就原告機車左側支架尾端所造成之刮地痕，推算
    其橫向倒地前剎那與南向車道邊線延伸線之距離，再根據二
    車碰撞過程，機車前進受阻，有被往被告甲○○車行方向推
    移之情形，推定二車初始碰撞地點，再綜合上述資料，參酌
    現場道路特性、被告甲○○車左轉彎運行與肇事終止位置及
    事故現場道路路肢交岔特性等因素，綜合分析肇事原因，認
    為本案事故發生地點為具有「左轉保護」之三時相號誌化路
    口，事故發生時被告甲○○係由南向北行駛源遠路至興隆路
    欲左轉往西行駛，與對向由北向南行駛源遠路之原告丙○○
    發生碰撞，其事故發生原因與責任關鍵在於何人違反號誌行
    駛，而事故發生當時該路口運行之時制代號為「００」，即
    號誌週期153秒，時相I源遠路北向左轉興隆路口綠燈早開
    15秒後熄滅，時相II源遠路南北雙向直行綠燈120秒、黃燈3
    秒、全紅時段2秒，再轉為時相III興隆路綠燈10秒、黃燈3秒
    ，故分析本案在上開不同三時相發生碰撞之肇事責任分別為
    ：在時相I發生事故，源遠路北向左轉為綠燈，則原告機車
    違反號誌管制行駛。在時相II發生事故，源遠路南北雙向直
    行綠燈，則被告甲○○車違反號誌管制行駛。在時相III發生
    事故，興隆路綠燈，則被告甲○○車與原告機車均違反號誌
    管制行駛，惟經綜合本案鑑定結果，該鑑定委員會認有二項
    理由支持係原告違反號誌管制行駛之可能性較高，即：據碰
    撞地點、型態，被告甲○○車輛以時速約20公里行駛，從停
    止線往左行駛約22 公尺至碰撞地點，原告機車係以時速約
    50公里快速進入路口，在遇有被告甲○○車輛橫阻下，雖採
    取向左偏閃仍無法避免事故之發生。就源遠路、興隆路路口
    具有「左轉保護」之三時相號誌行車管制號誌設計，係交通
    管制主管單位鑑於源遠路雙向交通流量大，路幅寬度小，若
    僅採雙時相號誌時制設計，源遠路北向左轉興隆路車流勢必
    為南向直行車流所阻擋，為使左轉車順利左轉而又不影響直
    行車流之順暢通行，所以採取左轉「早開」、「保護」專業
    設計，被告甲○○車輛如違反號誌行駛，依現場路況及當時
    車流量，其左轉前恐難尋得適當之車流間距進行左轉，而在
    左轉後以其左轉速度勢必會有南向直行車為其所阻擋。因此
    ，該鑑定意見綜合兩車碰撞地點、型態與兩車行駛速之鑑定
    結果，與源遠路、興隆路口具有左轉「早開」、「保護」之
    三時相號誌行車管制號誌設計之交通特性，認導致本案發生
    事故之原因以原告由北向南行駛違反號誌管制行駛之可能性
    較高，有中央警察大學94年8月30日校鑑科字第0930004186
    號鑑定書及現場模擬動畫光碟附卷可參（參見臺灣基隆地方
    法院檢察署92年偵字第1309號卷）。依據上揭證據資料反而
    係認定原告方為違反交通號誌闖紅燈之人。因此原告主張被
    告甲○○闖紅燈不僅無證據堪以佐證，反而與上述鑑定報告
    為相反之主張，是以原告此部分主張應屬無據，要難採信。
(五)原告另主張被告甲○○有超越停止線些許未達路中心處即率
    行左轉之過失，致原告之機車閃避不及而為本件肇事原因，
    然原告上揭主張僅係依據肇事現場之道路交通事故現場圖推
    測。但查，警員繪製道路交通事故現場圖時，被告甲○○駕
    駛之汽車已移動不在事故發生地點，是以該現場圖。僅為員
    警依據殘存之狀況所繪製，不僅尚未確定道路交岔角度，也
    非以科學方法重建肇事時兩造之路徑行駛及位置，不得僅憑
    員警簡單繪製之現場圖認定被告未達中心處違規左轉。況前
    開中央警察大學鑑識科學研究委員會依據原告機車左側支撐
    架尾端之刮地痕起點，推算其橫向倒地前剎那與南向車道邊
    線延伸線之距離，再根據二車碰撞過程車體上所遺留之刮擦
    痕長度及兩車碰撞過程，原告機車前進受阻，有被往被告甲
    ○○車行方向推移之情形，判斷兩車撞擊時，被告甲○○車
    輛已開始左轉行至基隆市○○路八堵方向之車道。並依據事
    故現場道路路之交岔特性，及依據肇事重建與碰撞過程之模
    擬結果，認定被告甲○○之轉向行使軌跡仍屬正常，並無提
    前轉向之動作，並附有被告車碰撞前後行駛軌跡推定圖可供
    參酌（參見前開鑑定書第15頁）。依該軌跡推定圖所示，被
    告轉向行駛軌跡係在一般車輛轉彎時應行進之軌跡內，並無
    未達中心處即率行左轉之情事。該鑑定報告依據科學方式及
    專業測量，推定被告轉向行駛軌跡正常，其所為鑑定及研判
    意見，核與經驗法則及論理法則未相違背，自較為可採。是
    原告主張被告甲○○未達中心處即率予左轉因而肇事云云，
    既無法舉出有利事證，其主張自難採信。
(六)原告雖另主張被告甲○○於肇事後，顯為卸責而擅自移動肇
    事車輛。惟按，汽車駕駛人駕駛汽車肇事致人受傷或死亡者
    ，應即採取救護措施及依規定處置，並通知警察機關處理，
    不得任意移動肇事汽車及現場痕跡證據，道路交通管理處罰
    條例第62條第3項固訂有明文。但違反此規定者，僅訂有罰
    鍰之行政處分，然尚非得以認定汽車駕駛人就車禍事故有過
    失，況肇事後移動車輛可能係為避免影響交通及用路安全，
    亦無從認定被告甲○○係為卸責而有此舉。原告以此作為被
    告甲○○就該車禍事故有過失之論據，尚有未合。
(七)綜上，本件被告甲○○駕駛營業大貨車於事故現場之行駛狀
    況，並無原告所主張之過失情形，且本件事故經送鑑定亦無
    法判定被告甲○○有何過失行為。原告主張因該車禍事故所
    受之上開損害，既無證據證明係被告甲○○之過失所造成，
    被告甲○○即不負侵權行為損害賠償之責，準此，被告安隆
    公司、永竟公司亦無僱用人連帶賠償責任之可言。
(八)原告雖聲請本院將本件送請逢甲大學車輛行車事故鑑定中心
    重新鑑定，然本院鑑於本件業經前開單位鑑定，或無結果，
    或認定導致本案發生事故之原因以被害人違反號誌管制行駛
    之可能性較高，則本件應無再送鑑定之必要。本件事證已臻
    明確，兩造其餘之攻擊防禦方法及訴訟資料，經審酌與本院
    前揭判斷不生影響，毋庸再予審酌，併此敘明。
五、綜上所述，原告依民法第184條、第188條等規定，請求被告
    連帶給付原告8,000,000元，及自起訴狀繕本送達之翌日起
    至清償日止，按年息5%計算之利息，為無理由，應予駁回。
    原告之訴既經駁回，其假執行之聲請應併予駁回。
六、據上論結，本件原告之訴為無理由，依民事訴訟法第78條，
    判決如主文。
中     華     民     國    96    年    3    月   30    日
                        民事庭法  官  王翠芬
以上正本係照原本作成。
對於本件判決如有不服，應於收受送達後20日內向本院提出上訴
書狀，敘述上訴之理由，上訴於臺灣高等法院，並按他造當事人
之人數附具繕本。
中     華     民     國    96    年    3    月   30    日
                              書記官  陳錦進
